---
title: "Prática 1: Leitura e manipulação de dados"
author: "Guillermo Florez Montero e Otávio César Marchetti"
date: "Julho de 2021"
output:
  prettydoc::html_pretty:
    theme: lumen
---


> Olá. 
> Todos os dados coletados podem ter anomalias como resultado de erros de digitação ou formatação. Nesta prática aprenderemos como ler, manipular e corrigir algumas anomalias de nossos dados.

$~$

No repositório do [github](https://github.com/gflorezm/SemanaBiologiaUFABC_2021), dentro da pasta `Dados` estão depositados todos os arquivos de dados e um arquivo de metadados, nos metadados está a explicação detalhada da estrutura dos dados que usaremos no curso.

Vamos descarregar o arquivo de `metadados.txt` para conhecer a estrutura dos dados. Todos os arquivos serão descarregados diretamente do github.

```{r ler_dados, eval=FALSE, message=FALSE, warning=FALSE, include=TRUE}

# o link do arquivo

link_metad <- "https://raw.githubusercontent.com/gflorezm/SemanaBiologiaUFABC_2021/main/Dados/metadados.txt"

# Salvamos na pasta do nosso Projeto de trabalho

download.file(link_metad, "metadados.txt")

# Abrimos o arquivo

file.edit("metadados.txt")
```

Percebam que aqui fizemos duas coisas importantes: 1) Criamos um objeto com o link da fonte dos dados e 2) Salvamos no nosso diretório de trabalho usando a função `download.file(url, path)`. Perceba que os argumentos desta função foram escritos em ordem = primeiro o *url* e depois o *caminho* do diretório onde será salvo, porém como estamos trabalhando em um diretório principal usamos só o nome final do arquivo.

Tome um tempo para ler os metadados.

$~$

Agora vamos trabalhar com o conjunto de dados chamado `tennis.csv`. Usaremos o link da fonte porém, desta vez iremos salvá-los como um *data frame* no nosso ambiente de trabalho (não no diretório de nosso PC).

```{r ler_dados2, eval=TRUE, message=FALSE, warning=FALSE, include=TRUE}

# O link da fonte

link_tennis <- "https://raw.githubusercontent.com/gflorezm/SemanaBiologiaUFABC_2021/main/Dados/tennis.csv"



# Criamos um objeto com o dados

tennis <- read.csv(link_tennis, sep = ";")
```

Perceba que usamos uma função distinta `read.csv()` e demos para ela o link da fonte e o argumento `sep = ";"`. Este último indica que o separador das colunas é um ponto e vírgula e não só uma vírgula (opção padrão).

$~$

Agora vamos explorar de forma geral os dados. As funções `head()` e `tail()` devolvem as primeiras seis linhas e as ultímas seis linhas do *data frame*. A função `View()` abre o *data frame* inteiro em uma aba ao lado do script.

```{r explorar, eval=FALSE, message=FALSE, warning=FALSE, include=TRUE}

head(tennis)

tail(tennis)

View(tennis)
```

$~$

Vamos explorar os resumos dos dados usando as funções `summary()` e `str()`. Vocês conseguem diferenciar as saídas dessas funções?

```{r explorar2, eval=FALSE, message=FALSE, warning=FALSE, include=TRUE}

summary(tennis)

str(tennis)

```

Podemos ver que, por algum motivo, a variável `pos_test` é do tipo `character`quando deveria ser numérica. Vamos explorar os valores dessa variável usando a função `unique()`

```{r explorar3, eval=FALSE, message=FALSE, warning=FALSE, include=TRUE}

unique(tennis$pos_test)

```
> Uma tradução dessa linha de código: *R por favor, pega o data frame `tennis`, separa dele a coluna `pos_tes` e mostra os valores únicos (não repetidos).*


Já percebemos as anomalias dos dados, a pessoa que transcreveu as planilhas colocou *"Nao"* nas células onde não haviam dados (dados faltantes). Como o R reconheceu texto no meio dessa coluna a transformou em tipo `character`. Vamos corrigir isso substituindo todos os "Nao" por "NA".

```{r subsNA, eval=FALSE, message=FALSE, warning=FALSE, include=TRUE}

tennis$pos_test[tennis$pos_test == "Nao"] <- NA

```

> Uma tradução dessa linha de código: *R, por favor, pega os valores da coluna `pos_test` do meu data frame `tennis` que tenham valores iguais a "Nao" e substitui por NA.*

Vamos transformar, finalmente, essa coluna em uma variável numérica.

```{r transf, eval=FALSE, message=FALSE, warning=FALSE, include=TRUE}

tennis$pos_test <- as.numeric(tennis$pos_test)

```

Vamos explorar os valores da variável grupo, vai que tem erros de digitação também
```{r explorar4, eval=FALSE, message=FALSE, warning=FALSE, include=TRUE}

unique(tennis$grupo)

```

Perceba que há um erro: `tratamento` em alguma das colunas. Vamos primeiro ver onde está esse erro para corrigi-lo e depois transformar a variável `grupo` em um **Fator** já que por enquanto ela é só uma variável que contém texto mas esse texto precisa ser organizado na forma de uma variável categórica.

```{r transf2, eval=FALSE, message=FALSE, warning=FALSE, include=TRUE}

# quantos erros há? 
sum(tennis$grupo == "tratamento")

# Substituímos pela forma correta

tennis$grupo[tennis$grupo == "tratamento"] <- "Tratamento"

# Transformamos a variável num Fator

tennis$grupo <- factor(tennis$grupo, levels = c("Controle", "Tratamento"))

```

Faça um `summary`para conferir o que aconteceu agora.

Para finalizar, vamos salvar a planilha de dados como um arquivo `.csv` em nossa pasta de trabalho.


```{r salvar, eval=FALSE, message=FALSE, warning=FALSE, include=TRUE}

write.csv(tennis, file = "tennis.csv", row.names = FALSE)

```

$~$


Agora é a vez de vocês ler e corrigir os dados do arquivo `a.lituratus` que se encontram [neste link](https://raw.githubusercontent.com/gflorezm/SemanaBiologiaUFABC_2021/main/Dados/a.lituratus.csv). 

*Uma ajuda: todas as células que tenham `0` deveriam ser `NA`.*