---
title: "Prática 3: Teste de Hipóteses"
author: "Guillermo Florez Montero e Otávio César Marchetti"
date: "`Julho de 2021`"
output:
  prettydoc::html_pretty:
    theme: lumen
---

$~$

> Nesta prática vamos usar a teoría estatística que aprendemos nas práticas anteriores para [Testar Hipóteses](https://pt.wikipedia.org/wiki/Testes_de_hip%C3%B3teses). O nosso foco será um tipo de contraste bastante básico porém muito utilizado que é baseado na **diferença entre médias de grupos distintos**. 
>
> Usaremos dois enfoques, o primeiro e o teste a través da construção de [intervalos de confiança](https://pt.wikipedia.org/wiki/Intervalo_de_confian%C3%A7a) para ambas médias, e o segundo será o teste de inferência clássico [t de Student](https://pt.wikipedia.org/wiki/Teste_t_de_Student).

$~$

## Dados e hipóteses

Vamos iniciar o nosso exemplo com problema simples de pesquisa.

Queremos saber se o consumo de certo suplemento vitamínico aumenta a massa corporal para medir o uso potencial em pessoas que desejam aumentar a sua massa. Realizou-se um experimento no qual um grupo de participantes com massa inferior à normal e foram tratados com o suplemento ou placebo durante um mes. Mediu-se a massa inicial de cada participante ao início do experimento e a massa depois dos 30 dias de tomar o comprimido. No experimento participaram 80 voluntários do mesmo grupo de idades, 40 tomaram um placebo (grupo controle) e 40 o suplemento (grupo do tratamento). 

Os dados encontram-se neste [link](https://github.com/gflorezm/SemanaBiologiaUFABC_2021/blob/main/Dados/suplemento.RData) só precisam clicar *Download* e salvá-los na pasta do seu projeto do curso. Antes de iniciar, confira que os dados estão salvos na pasta, devería aparecer o arquivo `suplemento.RData`. 

Uma vez salvos vamos ler os dados no ambiente de trabalho usando a função `load()`

```{r ler_dados, eval=FALSE, message=FALSE, warning=FALSE, include=TRUE}
load("suplemento.RData")
```

Ao fazer isso, seus dados são carregados diretamente ao ambiente em um objeto chamado `suplemento`. Confiram a estrutura do *Data frame* usando as funções `View()`, `str()` e `summary()`.

$~$

### Hipóteses estatísticas

Queremos saber se o nosso Suplemento vitamínico tem efeito no ganho (ou perda) de massa corporal. Para isso propomos um sistema de hipóteses estatísticas baseadas na **diferênca de massa (final - inicial)**.

A hipótese nula é que não há diferênça nas medias da diferênça de massa entre o grupo controle (placebo) e o grupo do tratamento (suplemento vitamínico).

A hipótese alternativa é que as médias da diferênça de massa dos grupos é distinta. 

$$ H_0: \mu_{tratmento} = \mu_{controle} $$

$$ H_A: \mu_{tratmento} \ne \mu_{controle} $$
$~$

## Exploração dos dados

A primeira coisa que faremos será calcular a diferênça de massa 
$$\Delta_{massa} = massa_{final} - massa_{inicial}$$

```{r dif massa, eval=FALSE, message=FALSE, warning=FALSE, include=TRUE}
suplemento$dif_massa <- suplemento$massa_final - suplemento$massa_inicial
```

>> Por quê calculamos a diferênça de massa e não usamos diretamente a massa final dos sujeitos?
>> 
>> Quais propriedades tem a diferênça de massa?

Vamos calcular a média e desvio padrão da diferênca de massa usando a função `tapply()` esta função permite aplicar uma outra função sobre um vetór usando um vetór categórico como índice. Um exemplo para a média. Vocês calculam o desvío padrão.

```{r dif media dif, eval=FALSE, message=FALSE, warning=FALSE, include=TRUE}
medias <- tapply(suplemento$dif_massa, suplemento$grupo, mean)

medias # para chamar a saída do objeto
```

> Vendo a saída vocês conseguem saber como a função `tapply()` opera mas vou fazer uma tradução: **R por favor, pega os valores do meu _Data frame_ na variável _diferênça de massa_ e calcula a _média_ separando pelo _grupo_ e salva isso num objeto chamado _medias_.**

$~$

Agora vamos fazer uma exploração gráfica dos dados. Faremos 3 tipos de gráficos exploratórios: 1. histogramas sobrepostos (por grupo), 2. Box Plot e 3. Violin Plot

### 1. Histogramas

Vamos fazer um histograma dos dois grupos sobrepostos e colocaremos uma linha vertical na média de cada grupo.

```{r histo, eval=FALSE, message=FALSE, warning=FALSE, include=TRUE}

# primeiro para o grupo controle
hist(suplemento$dif_massa[suplemento$grupo == "Controle"], # os valores do grupo Controle
     xlab = "Diferênça de massa", ylab = "Frequência", 
     main = " Histograma da diferênça de massa por grupo",
     probability = TRUE, col = "lightpink", breaks = 10,
     xlim = c(-4,6), ylim = c(0, 0.6))

# adicionamos os do tratamento
hist(suplemento$dif_massa[suplemento$grupo == "Tratamento"], # os valores do grupo Tratamento
     probability = TRUE, col = "lightgreen", breaks = 10, add = TRUE)

# Eu gosto dos gráficos fechados então...
box()

# adicionamos umas linhas verticais nas médias
abline(v = medias[1], col = "darkred", lwd = 2.5, lty = 3) # grupo controle
abline(v = medias[2], col = "darkgreen", lwd = 2.5, lty = 3) # tratamento

# adicionamos a legenda
legend(4, 0.6, legend = c("Controle", "Tratamento"), bty = "n",
       col = c("lightpink", "lightgreen"), pch = 15, pt.cex = 3)
```


### 2. Box plot

```{r box, eval=FALSE, message=FALSE, warning=FALSE, include=TRUE}

boxplot(dif_massa ~ grupo, data = suplemento, 
        "ylab" = "Diferênça de massa", xlab = "Grupo",
        col = c("lightpink", "lightgreen"), 
        pch = 16, notch = TRUE)
```

> O argumento `notch = TRUE` adiciona um intervalo de confiança para a mediana pode testar tirando este argumento.


### 2. Violin plot

O gráfico de violino mostra como é a distribuição dos dados (no formato de um violino), é um gráfico bastante completo já que inclui um boxplot. Para construir este tipo de gráficos tem pelo menos dois pacotes diferentes, hoje usaremos o pacote `vioplot`. 

```{r violin, eval=FALSE, message=FALSE, warning=FALSE, include=TRUE}
# Para instalar o pacote use

install.packages("vioplot")

# Antes de usar o pacote precisa chamá-lo

require("vioplot")

# Agora vamos construir o gráfico

vioplot(dif_massa ~ grupo, data = suplemento, 
        "ylab" = "Diferênça de massa", xlab = "Grupo",
        col = c("lightpink", "lightgreen"))
```


$~$

## Teste das hipóteses

Agora vamos testar a hipótese de que as médias do Tratamento e o Controle são distintas. Usaremos uma distribuição **t de Student** como modelo probabilístico e um $\alpha = 0.01$.


### Teste por intervalos de confiança

Vamos testar usando o método dos intervalos de confiança das médias, como o nosso $\alpha = 0.01$ vamos construir intervalos de 99% de confiança.

Usaremos a função `intconf()` que criamos na [prática anterior](https://sites.google.com/view/x-semana-da-biologia-ufabc/minicursos/introdu%C3%A7%C3%A3o-%C3%A0-an%C3%A1lise-de-dados-no-r/roteiros-2?authuser=0).

```{r funcic, eval=FALSE, message=FALSE, warning=FALSE, include=TRUE}

intconf <- function(x, alpha) {
  
  # parâmetros
  media <- mean(x, na.rm = TRUE)
  dp <- sd(x, na.rm = TRUE)
  n <- length(x)
  
  # nomes dos intervalos
  nomes <- c(paste0(alpha/2*100, "%"), paste0((1-alpha/2)*100, "%"))
  
  resultado <- c(media + (qt(alpha/2, n-1) * dp / sqrt(n)),
                 media + (qt(1-alpha/2, n-1) * dp / sqrt(n)))
  names(resultado) <- nomes
  resultado
}

```

Vamos aplicar essa função para criar os intervalos usando a função `tapply()`

```{r ics, eval=FALSE, message=FALSE, warning=FALSE, include=TRUE}

intervalos <- tapply(suplemento$dif_massa, suplemento$grupo, intconf, alpha = 0.01)
intervalos # para chamar o resultado
```

Vejam a estrutura da saída e comparem os intervalos de confiança de cada média. Tal vez seja melhor se fazemos um gráfico das médias e os intervalos de confiança.

Vamos desenhar um gráfico elemento por elemento:


```{r icplot, eval=FALSE, message=FALSE, warning=FALSE, include=TRUE}

# Criamos um gráfico vazio
plot("n", xlim = c(0.5, 2.5), ylim = c(-1,4), xaxt = "n", 
     xlab = " Grupo", ylab = "Diferênca de massa", cex.lab = 1.2)

# Adicionamos o eixo X
axis(side = 1, at = c(1,2), labels = c("Controle", "Tratamento"))

# Adicionamos as médias
points(y = medias, x = c(1,2), cex = 2, pch = 16)

# Adicionamos os intervalos para cada média
lines(y = (intervalos$Controle), x = c(1,1), lwd = 3) # Controle
lines(y = (intervalos$Tratamento), x = c(2,2), lwd = 3) # Tratamento

# Adicionamos uma linha horizontal no zero
abline(h = 0, lwd = 3, lty = 2, col = "red")
```

Podemos dizer que o Suplemento ajuda às pessoas a ganharem massa corporal? Qual sería o ganho em um mês de uso?


### Teste de inferência t de Student

Agora vamos contrastar as nossas hipóteses usando um teste de hipótese nula. Básicamente calculamos uma diferênça entre a média dos dois grupos e a aproximamos a uma distribuição *t de Student* com *n-2* graus de liberdade. 

Se a hipótese nula for verdadeira esperariamos que esse valor de *t* caíse dentro de uma distribuição teórica que se aproxima à hipótese nula (não diferênça e por tanto $\mu = 0$) e acotada nos valores de t que agrupam $1 - \alpha$ das probabilidades.

Vamos rodar o teste

```{r t.test, eval=FALSE, message=FALSE, warning=FALSE, include=TRUE}

teste_t <- t.test(dif_massa ~ grupo, data = suplemento)

teste_t # para chamar o resultado  
```

Vamos ver o nosso valor de *t* graficamente em uma distribuição da hipótese nula com 78 graus de liberdade

```{r t.test2, eval=FALSE, message=FALSE, warning=FALSE, include=TRUE}

curve(dt(x, 78), from = -11, to = 11, col = "black", xlab = "Valores de t", 
      main = "Distribuição t Student da hipótese nula", 
      ylab = "Densidade probabilística", lwd = 2.5)

# adicionamos as cotas en alfa 0.01
abline(v = qt(1-0.01/2, 78), col = "darkred", lwd = 2.5, lty = 3)
abline(v = qt(0.01/2, 78), col = "darkred", lwd = 2.5, lty = 3)

# adicionamos o nosso valor de t
points(x = teste_t$statistic, y = 0, pch = 18, col = "darkblue", cex = 2)
```

Rejeitamos a hipótese nula?

e o valor de p diz o quê?

$~$


**Agora é o turno de vocês:**

Vamos testar a hipótese de que os morcegos da espécie *Artibeus lituratus* que moram no ambiente urbano são maiores aos que moram no ambiente florestal, sinta-se livre de usar uma das duas variáveis medidas: massa corporal ou comprimento do antebraço. Os dados estão no arquivo `a.lituratus.csv` que foram corregidos na primeira prática. Contrua um script capaz de:

1) Ler e explorar os dados

2) Calcular a média e o desvío padrão da variável selecionada por tipo de Hábitat

3) Explorar graficamente os dados

4) Calcular intervalos de 95% de confiança para a média da variável por tipo de Hábitat

5) Testar a hipótese usando o teste t de Student com $\alpha = 0.05$